【裁判字號】    91,訴,5315
【裁判日期】    921218
【裁判案由】    建築法
【裁判全文】
臺北高等行政法院判決                            九十一年度訴字第五三一五號
                              .
    原      告  甲○○
    被      告  臺北市政府工務局
    代  表  人  陳威仁（局長）
    訴訟代理人  乙○○
    訴訟代理人  李志坤
右當事人間因建築法事件，原告不服臺北市政府中華民國九十一年十二月五日府訴字
第０九一一九二六六五００號訴願決定，提起行政訴訟，本院判決如左：
    主  文
原告之訴駁回。
訴訟費用由原告負擔。
    事  實
一、事實概要：原告於台北市大安區○○○路○段三二七之二號一樓前停車空間兩側
    ，以鐵架、鐵皮、木等材料，搭建乙層高約一．二公尺，長度約十一．四公尺之
    構造物，經被告機關審認已違反建築法第二十五條、第八十六條及違章建築處理
    辦法第二條之規定，乃以八十九年十一月三日北市工建字第八九三三六六三００
    ０號違建勒令停工拆除通知單查報拆除，並於八十九年十一月四日拆除結案。嗣
    原告拆後重建，被告機關於九十年八月二十三日北市工建字第九０四０二六六０
    ００號函通知原告違反規定重建，依法應予拆除。原告乃於九十年八月三十日向
    被告機關陳情，經被告機關以九十年九月十二日北市工建字第九０四四二七０五
    ００號函知原告略以：「主旨：台端所有坐落本市大安區○○○路○段三二七之
    二號一樓前（兩側）違建，經查係拆除後重建，已違反建築法，依規定應予拆除
    ，‧‧‧說明‧‧‧二、主旨違建前經本局八十九年十一月三日北市工建字第八
    九三三六六三０００號函查報，並於八十九年十一月四日結案，惟台端違反規定
    重建，屬八十四年一月一日以後產生之新違建，已違反本府當前取締違建措施之
    規定；仍請配合改善，以符規定」，系爭構造物並經被告機關於九十年九月二十
    四日拆除結案。嗣原告再次拆後重建，被告機關再以九十年十月八日北市工建字
    第九０四０二七０一００號即時強制拆除通知書通知原告應予拆除，並於九十年
    十月九日拆除結案，被告機關並於八十九年十月三十一日以北市工建字第九０四
    一七０四三００號函，就原告違反建築法罪嫌部分，移送臺灣臺北地方法院檢察
    署偵辦。原告不服前揭八十九年十一月三日北市工建字第八九三三六六三０００
    號違建勒令停工拆除通知單及九十年九月十二日北市工建字九０四四二七０五０
    ０號函，提起訴願，旋遭駁回，遂向本院提起行政訴訟。
二、兩造聲明：
    (一)原告聲明求為判決：訴願決定及原處分均撤銷。
    (二)被告聲明求為判決：1.駁回原告之訴。2.訴訟費用由原告負擔。
三、兩造之爭點：原告起訴請求撤銷八十九年十一月三日北市工建字第八九三三六六
    三０００號違建勒令停工拆除通知單，是否有訴之利益？
    (一)原告主張之理由：
      1.查原告在台北市○○○路○段三二七之二號一樓前雨棚下兩旁所搭建高約一
        ．二公尺，長約十一．四公尺之構造物，係在民國七十九年三月即已搭建，
        應屬民國八十三年十二月至三十一日以前之既存違建，且不妨礙公共安全等
        項，應屬於暫免查報拆除之範圍。
      2.另查建築法第四條所規定之建築物，指定著於土地上或地面下具有頂蓋，樑
        柱或牆壁，個人或公眾使用之構造物或雜項工作物而言。本件原告僅係利用
        原來雨棚之木柱間作一間隔之圍籬，既非定著於土地上亦不具有頂蓋樑柱或
        牆壁，自與建築法第四條所定之條件不合。按違建之認定既關係人民之權利
        ，自亦不應任意擴張解釋，臺北市政府工務局對原告構造物之拆除自屬與法
        不合。
      3.原告在拆除後，雖有重新搭建，但仍非屬於建築物，拆除亦不合法。且被告
        第一次之拆除既與法不合，自不發生重建問題。
    (二)被告主張之理由：
      1.按建築法第四條規定：「本法所稱建築物，為定著於土地上或地面下具有頂
        蓋、樑柱或牆壁，供個人或公眾使用之構造物或雜項工作物。」第七條規定
        ：「本法所稱雜項工作物，為營業爐、水塔、瞭望臺、廣告牌、散裝倉、廣
        播塔、煙囪、圍牆、駁崁、高架遊戲設施、游泳池、地下儲藏庫、建築物興
        建完成後增設之中央系統空氣調節、昇降設備、防空避難、污物處理及挖填
        土石方等工程。」第九條規定：「本法所稱建造，係指左列行為：一、新建
        ：為新建造之建築物或將原建築物全部拆除而重行建築者；二、增建：於原
        建築物增加其面積或高度者；‧‧‧四、修建：建築物之基礎、樑柱、承重
        牆壁、樓地板、屋架或屋頂、其中任何一種有過半之修理或變更者。」第二
        十五條規定：「建築物非經申請直轄市、縣（市）（局）主管機關之審查許
        可並發給執照，不得擅自建造或使用或拆除。」第二十八條第一款規定：「
        建築執照分左列四種：一、建造執照：建築物之新建、增建、改建及修建，
        應請領建造執照。」、第八十六條第一款規定：「違反第二十五條之規定者
        ，依左列規定，分別處罰：一、擅自建造者，處以建築物造價千分之五十以
        下罰鍰，並勒令停工補辦手續，必要時得強制拆除其建築物」。第九十五條
        規定：「依法規定強制拆除之建築物，違反規定重建者處以一年以下有期徒
        刑、拘役或科或併科新台幣三十萬元以下罰金。」
        違章建築處理辦法第二條規定：「本辦法所稱之違章建築，為建築法適用地
        區內，依法應申請當地主管建築機關之審查許可並發給執照方能建築，而擅
        自建築之建築物。」第四條第一項規定：「違章建築查報人員遇有違反建築
        法規之新建、增建、改建、修建情事時，應立即報告主管建築機關處理，並
        執行主管建築機關指定辦理之事項。」第六條規定：「依規定應拆除之違章
        建築，不得准許緩拆或免拆。」
        臺北市政府當前取締違建措施壹規定：「違建拆除執行計畫：一、民國八十
        四年一月一日以後新產生違反本市違建查報作業原則之違章建築，不論地區
        及違建規模大小、一律查報拆除，並列管加強巡查，對拆後重建及施工中違
        建，則採現查現拆及移送法辦，以遏止新違建產生。‧‧‧」貳規定：「違
        建查報作業原則‧‧‧四、違建查報作業原則：（一）民國八十三年十二月
        三十一日以前之既存違建，如無妨礙公共安全、公共交通、公共衛生、都市
        景觀及都市計畫等，拍照列管，暫免查報。」（二）前款既存違建，在原規
        模之修繕行為（含修建），拍照列管，暫免查報拆除。但若有新建、增建、
        改建等情事，或加層、加高、擴大建築面積，增加樓地板面積者，則應以新
        違建查報拆除。‧‧‧（十七）法定空地（不含開放空間、停車空間）欄柵
        式圍籬，高度在二公尺以下，牆基在六十公分以下，透空率在百分之七十以
        上，拍照列管，暫免查報。」
      2.查原告因未經許可，擅自於本市大安區○○○路○段三二七之二號一樓前停
        車空間兩側建物，以新材質之鐵架、鐵皮及木等材料搭建乙層高約一‧二公
        尺，長度約十一‧四公尺之構造物，經被告派員赴現場勘查後，認定系爭構
        造物業已違反建築法第二十五條、第八十六條及違章建築處理辦法第二條之
        規定，乃以八十九年十一月三日北市工建字第０八九三三六六三０００號違
        建勒令停工拆除通知單查報拆除，此有現場現片三張附卷可稽。又本件系爭
        違建既屬位於停車空間之欄柵式圍籬，則依臺北市政府當前取締違建措施貳
        四之（十七）規定，自非屬得以拍照列管暫免查報之違建，被告依法查報拆
        除，自屬有據。至原告主張系爭間隔板非雜項工作物列舉之構造物，自與建
        築法第四條所定之條件不合乙節，惟查建築物定著於土地上，供個人使用之
        構造物或雜項工作物，即為建築法所規範之對象，此為建築法第四條所明定
        ，故本件系爭構造物，既屬定著於土地供個人使用之構造物，即屬建築法所
        規制之對象，是原告未依規定申請主管建築機關審查許可發給執照，自不得
        擅自建造或使用，原告主張，自難採據。從而，被告認定系爭構造物，違反
        建築法第二十五條、第八十六條規定，乃以八十九年十一月三日北市工建字
        第０八九三三六六三０００號違建勒令停工拆除通知單通知應予拆除之處分
        ，並無不合，應予維持。至於九十年九月十二日北市工建字第九０四四二七
        ０五００號函純屬事實敘述說明及觀念通知，並非行政處分，原告不得對之
        提起行政訴訟。是故，原告所辯理由不足採信，祈請鈞院將原告之訴駁回，
        以彰法紀。
    理  由
一、按提起撤銷訴訟之要件，以行政處分經撤銷後，其規範效力有回復之可能為前提
    要件，否則該撤銷訴訟自屬欠缺權利保護必要，如行政處分規範效力已因法律上
    或事實上理由消滅者，原告仍有可回復之法律上利益者，則應依行政訴訟法第六
    條第一項之規定，提起確認行政處分為違法之訴訟。查系爭違建勒令停工拆除通
    知單通知原告後，系爭構造物業於八十九年十一月四日拆除，此為兩造所不爭，
    顯然系爭行政處分已執行完畢，則原告起訴請求撤銷系爭行政處分已無實益，應
    轉換為確認該行政處分為違法之訴訟，惟並未轉換，訴訟程序進行中，本院行使
    闡明權，惟原告仍認撤銷該處分後，可自行復原圍籬，而堅持提本件撤銷訴訟，
    此有本院九十二年十一月十八日準備程序筆錄可稽，依上述說明，原告此部分之
    訴訟自屬欠缺權利保護必要，應予駁回。
二、兩造其餘攻擊防禦方法，與本件判決結果不生影響，不再一一論述，併予敘明。
據上論結，本件原告之訴為無理由，爰依行政訴訟法第九十八條第三項前段，判決如
主文。
中      華      民      國    九十二    年     十二     月     十八     日
                             臺 北 高 等 行 政 法 院   第 四 庭
                                            審 判 長 法  官  鄭忠仁
                                                     法  官  林育如
                                                     法  官  侯東昇
右為正本係照原本作成。
如不服本判決，應於送達後二十日內，向本院提出上訴狀並表明上訴理由，如於本判
決宣示後送達前提起上訴者，應於判決送達後二十日內補提上訴理由書（須按他造人
數附繕本）。
中      華      民      國    九十二    年     十二     月     十八     日
                                                     書記官  江金星


司法院資訊處製作；財團法人民間司法改革基金會備份。
